ACORDAO-COMPLETO-2415719

ACÓRDÃO 2093/2020 ATA 30/2020 - PLENÁRIO

VISTOS, relatados e discutidos os embargos de declaração opostos por Moraes & Fonteles Advogados Associados em face do Acórdão 923/2020-TCU-Plenário;
ACORDAM os Ministros do Tribunal de Contas da União, reunidos em sessão do Plenário, ante as razões expostas pelo Relator, e com fundamento no art. 34, da Lei 8.443/1992, em:
9.1. conhecer dos embargos de declaração para, no mérito, rejeitá-los;
9.2. orientar a Secex/Educação de que as citações a serem promovidas nas tomadas de contas especiais instauradas em face dos gestores signatários dos contratos e dos escritórios de advocacia recebedores dos recursos, devem indicar, além da vedação constitucional e legal à utilização dos recursos dos precatórios do Fundef para pagamento dos honorários, a nulidade desses contratos, a falta de cláusula a estabelecer preço certo e o recebimento de valor muito acima dos valores de mercado. Quanto à nulidade dos contratos, também deverão ser ouvidos os Municípios contratantes, em homenagem aos princípios da ampla defesa e do contraditório;
9.3. dar ciência desta deliberação à Procuradoria-Geral da República; ao Ministério Público Federal no Estado do Pará; ao Ministério Público Estadual do Pará; à Controladoria-Geral da União; à Advocacia-Geral da União; ao Fundo Nacional de Desenvolvimento da Educação (FNDE) , ao Tribunal de Contas dos Municípios do Pará (TCM-PA) , à Secex/Educação e aos embargantes.

Embargos de declaração interpostos contra acórdão que determinou a autuação de processos de tomadas de contas especiais, com a citação solidária dos gestores signatários de contratos advocatícios e de escritórios/profissionais contratados, por inexigibilidade de licitação, com recursos dos precatórios do extinto Fundef.

Diante da possibilidade de ter, para situações idênticas, decisões divergentes dentro do mesmo órgão julgador, a acarretar perplexidade e insegurança jurídica, limito-me a reproduzir minha manifestação no âmbito do TC 018.180/2018-3, cuja tese foi acolhida pelo Plenário desta Corte, por meio do Acórdão 1.412/2020-Plenário:
"É cediço que o objetivo desta espécie recursal é sanar eventuais omissões, obscuridades ou contradições, não devendo ser manejada para rediscussão de mérito, o que representaria, na prática, a possibilidade de repetição de um mesmo recurso, ferindo os princípios da singularidade, da isonomia e da celeridade processual. Os embargos declaratórios devem ter como fundamentação a obscuridade (falta de clareza na redação do julgado) , contradição (existência de proposições inconciliáveis entre si) e omissão (falta de pronunciamento judicial sobre matéria que deveria ter sido apreciada pelo juiz) (Acórdão 1.218/2015-Plenário, relator Ministro Bruno Dantas) .
Por outro lado, admite-se, excepcionalmente, a utilização de embargos de declaração para correção de premissa equivocada, com base em erro de fato, sobre a qual tenha-se fundado o acórdão recorrido, dando-lhes efeitos infringentes. Nesse sentido, os Acórdãos 61/2015, 2.883/2015, ambos do Plenário, e o Acórdão 5.252/2018-Primeira Câmara.
Embora o encaminhamento alvitrado pelo nobre relator seja aquele frequentemente adotado por este Tribunal em recursos que atacam a decisão de converter os autos em tomada de contas especial, entendo existirem aspectos que distinguem o caso tratado nestes autos dos demais.
Refiro-me especificamente aos argumentos aduzidos pelos embargantes em sede de memorial que foi entregue em meu gabinete, bem como de subsídios fornecidos pelo Conselho Federal da Ordem dos Advogados do Brasil.
De acordo com os memoriais, os juros de mora não possuiriam a mesma natureza da obrigação principal e sim caráter indenizatório. Essa tese encontraria substrato em acórdãos proferidos pelo Superior Tribunal de Justiça (STJ) , em sede de recurso especial, a exemplo da decisão proferida no REsp 1.239.203, reafirmada no REsp 1.451.876.
Segundo os embargantes, os juros de mora legais equivalem à atribuição de ônus decorrente do descumprimento voluntário de obrigação, com a finalidade de indenizar o autor por um conjunto de custos por ele assumidos ao longo do tempo. Tais parcelas inexistiriam sem a correspondente ação judicial.
Argumentam que a atuação dos causídicos constituídos pelo município teria, na verdade, majorado as verbas devidas ao município, visto que os juros de mora foram acrescidos em virtude da ação judicial. Portanto, sustentam que o destaque de honorários realizados sob a parcela moratória e até o limite de seu valor não ocasionaria dano ao erário. Enfatizam que os juros de mora compõem 60% dos valores inscritos em precatórios que serão repassados aos municípios.
Assim, no entender dos embargantes, este Tribunal deve reconhecer a distinção de tratamento entre as parcelas que compõem o precatório sobre o qual se pleiteou o destaque de honorários.
Nesse sentido, arrematam que não existe regramento ou vedação acerca da destinação da parcela concernente aos juros, visto que a norma que supostamente vincularia a obrigação principal à finalidade educação, o art. 60 do ADCT, nada diz sobre a destinação dos complementos em questão.
Por fim, requerem o reconhecimento, ao menos subsidiariamente, do destaque de honorários sobre a parcela equivalente aos juros moratórios.
Valho-me ainda das valiosas considerações apresentadas pelo Conselho Federal da Ordem dos Advogados do Brasil, consubstanciadas em decisões e discussões sobre essa matéria ocorridas no Supremo Tribunal Federal, em sede do julgamento do SL 1.186-MC-ED, bem como em parecer da lavra do ilustre Ministro aposentado da Suprema Corte, Dr. Ilmar Galvão, e do professor Dr. Jorge Octávio Lavocat Galvão.
Em suma, o Conselho postula a necessidade de que este Tribunal diferencie: (i) as execuções provenientes de ações de conhecimento manejadas pelos próprios advogados quando a tese jurídica sobre a base de cálculo das verbas de complementação sequer estava pacificada; e (ii) as execuções baseadas em título coletivo já obtido pelo Ministério Público Federal em sede de ação civil pública.
Além de diferenciar tais situações, defende, na mesma linha dos embargantes, mas com fundamento no mencionado parecer, que ' (1) Os honorários advocatícios são independentes da natureza jurídica do bem da vida almejado ou do crédito principal, nascendo como direito autônomo do advogado quando do ajuizamento da ação; (2) Os juros de mora não se confundem com o valor principal, representando acréscimo patrimonial nascido da interpelação judicial efetuada pela citação válida, com natureza jurídica própria, de ordem indenizatória, diferentemente da verba principal nos casos, de natureza compensatória; (3) Os juros de mora podem ser utilizados para arcar com os honorários advocatícios contratuais ajustados com os advogados'. Entendo assistir razão aos embargantes.
Com efeito, os acórdãos 1.824/2017-Plenário (integrado pelo acórdão 1.962/2017Plenário) e 2.866/2018-Plenário, da lavra do eminente Ministro Walton Alencar Rodrigues, delinearam as condições a que se sujeita a aplicação dos recursos provenientes da complementação da União ao Fundef/Fundeb, ainda que oriundos de sentença judicial.
Por força das disposições contidas no art. 60 do ADCT e do art. 23 da Lei 11.494/2007, tais recursos devem ser aplicados exclusivamente na manutenção e desenvolvimento da educação básica, sob pena de promover desvinculação em clara afronta à Constituição.
No entanto, primeiro, por questão de justiça, é preciso reconhecer essa questão particular dos advogados que laboraram desde o princípio nesses processos que questionavam a complementação de verbas do Fundef devidas pela União aos municípios.
Segundo, é preciso reconhecer que as vinculações decorrentes dos dispositivos constitucionais e legais aplicáveis não atingem os recursos decorrentes dos juros de mora legais acrescidos às verbas constitucionalmente gravadas dada a natureza distinta de tais parcelas.
O STJ já reconheceu em diversos julgados que o novo código civil expressou a natureza indenizatória dos juros de mora. Se na perspectiva do devedor esses acréscimos constituem sanção pelo não cumprimento de uma obrigação pactuada, sob a ótica do credor os moratórios constituem indenização, visto que se prestam a afastar os prejuízos derivados da mora do devedor.
No Resp 1.703.697/PE, o STJ decidiu que 'os recursos do FUNDEF/FUNDEB encontram-se constitucional e legalmente vinculados a uma destinação específica, sendo vedada a sua utilização em despesa diversa da manutenção e desenvolvimento da educação básica (...) inexiste possibilidade jurídica de aplicação do art. 22, § 4º, da Lei n. 8.906/1994'.
Embora tal julgado tenha sido trazido pelo eminente relator em outros processos análogos ao que ora se examina, observo que ele não adentrou na questão que distingue os advogados que atuam desde as ações de conhecimento daqueles que ingressaram tão somente com as ações de execução fundada em título executivo obtido na Ação Civil Pública proposta pelo MPF, tampouco na distinção entre a obrigação principal e os juros moratórios.
No meu entender, recomposta a obrigação original ao Fundef/Fundeb, atualizada monetariamente, não há que se falar em vinculação da parcela correspondente aos juros de mora aos aludidos fundos e, consequentemente, da existência de dano ao erário. É preciso, também, levar em consideração o momento em que os escritórios afetados pela decisão recorrida efetivamente passaram a patrocinar as causas.
Portanto, o deslinde dessa celeuma passa pela reavaliação dos contratos firmados entre os municípios e as sociedades de advogados, da natureza das ações judiciais impetradas, bem como com o cotejamento das parcelas relativas às obrigações principais e aos juros de mora processuais e o valor efetivamente recebido pelos patronos por meio do destaque dos precatórios.
Sem essas informações, não há como se afirmar a existência de um dos pressupostos para a instauração de tomada de contas especial, a existência de dano ao erário. Trata-se, portanto, de questão prejudicial ao julgamento de mérito do recurso, vez que a decisão embargada pode ter se fundado em premissa equivocada.
Desse modo, sugiro, previamente ao julgamento destes embargos, a conversão do julgamento em diligência, com fulcro no art. 116, §1° do Regimento Interno, colhendo as informações necessárias, com a posterior instrução do feito, considerando as questões indicadas neste voto, a fim de demonstrar efetivamente a existência dos pressupostos para instaurar tomada de contas especial."
Cumpre registrar que referido acórdão foi publicado no Diário Oficial da União em 18/6/2020. Portanto, em razão da preclusão temporal, encontram-se esgotadas as possibilidades recursais com efeitos suspensivos.
Dessa forma, tendo em vista a obrigação dirigida aos Tribunais para que uniformizem sua jurisprudência e mantenham-na estável, íntegra e coerente (CPC, art. 926, caput) e a obrigação, também dirigida aos julgadores, para que observem a orientação do plenário ao qual estiverem vinculados (CPC, art. 927, inciso V) , pugno, em prol da segurança jurídica, para que a decisão proferida (Acórdão 1.412/2020-Plenário) seja aplicada aos casos similares.
Feitas essas considerações, e lamentando por divergir do ilustre Decano, voto por que este Tribunal aprove o acórdão que ora submeto à apreciação deste Colegiado:
9.1. converter o julgamento em diligência, com fundamento no art. 116, § 1°, do Regimento Interno do TCU;
9.2. ordenar à Secretaria de Controle Externo da Educação (SecexEducação) que reavalie os contratos firmados entre os municípios elencados no subitem 9.1.1. do Acórdão 923/2020-Plenário e as respectivas sociedades de advogados, considerando a natureza das ações impetradas em face da União, e promova o cotejamento das parcelas relativas às obrigações principais e aos juros de mora processuais e o valor efetivamente recebido pelos patronos por meio do destaque dos precatórios, nos termos indicados no voto que fundamenta este acórdão;
9.3. dar ciência desta deliberação ao embargante.
TCU, Sala das Sessões, em 12 de agosto de 2020.
Ministro BRUNO DANTAS
Redator
	Trata-se de embargos de declaração opostos por Moraes & Fonteles Advogados Associados em face do Acórdão 923/2020-Plenário, da relatoria do ministro Walton Alencar Rodrigues, que tratou de auditoria coordenada em municípios do estado do Pará que tenham sido contemplados com verbas oriundas de precatórios do Fundef.
2.	Referido decisum, dentre outras medidas, determinou a autuação de processos de tomadas de contas especiais, com a citação solidária dos gestores signatários dos contratos advocatícios e dos escritórios/profissionais contratados.
3.	Pela adequação dos fundamentos do voto proferido e seu alinhamento à jurisprudência deste Tribunal, manifesto-me, integralmente, de acordo com as proposições do relator, pelos motivos que irei expor em sequência.
II
4.	Por meio do Acórdão 1.412/2020-Plenário, que tratou de questões similares às tratadas nos presentes autos, porém relacionadas a municípios do estado de Alagoas, esta Corte de Contas converteu o julgamento em diligência e ordenou à Secretaria de Controle Externo da Educação: "reavalie os contratos firmados entre os municípios e as respectivas sociedades de advogados, considerando a natureza das ações impetradas em face da União, e promova o cotejamento das parcelas relativas às obrigações principais e aos juros de mora processuais e o valor efetivamente recebido pelos patronos por meio do destaque dos precatórios, nos termos indicados no voto que fundamenta este acórdão".
5.	Com todas as vênias, divirjo dos fundamentos e do encaminhamento dado na referida decisão no que toca à possibilidade de utilizar os juros de mora pagos no âmbito de ações judiciais para cobrir honorários advocatícios contratuais devidos pelos municípios e que possuem impacto sobre os autos em análise.
6.	Interpreto que as regras contidas no nosso ordenamento jurídico determinam que os recursos do Fundef/Fundeb encontram-se constitucional e legalmente vinculados a uma destinação específica, sendo vedada a sua utilização em despesa diversa da manutenção e desenvolvimento da educação básica, e inexiste possibilidade jurídica de aplicação da medida contemplada no art. 22, § 4º, da Lei 8.906/1994. 
7.	Nesse sentido, além de outros achados apontados nos presentes autos, verificou-se que diversos municípios do estado do Pará incorreram em ilegalidade devido ao pagamento de honorários advocatícios com recursos públicos de precatórios do Fundef.
8.	Destarte, cabe relembrar que o atual entendimento desta Corte é de que a destinação de valores de precatórios relacionados a verbas do Fundef para o pagamento de honorários advocatícios, mesmo quando decorrente de destaque previsto no art. 22, §4º, da Lei 8.906/94, é inconstitucional, em face da incompatibilidade com o art. 60 do ADCT, com a redação conferida pela EC 14/1996, bem como ilegal, por estar em desacordo com as disposições da Lei 11.494/2007.
9.	Nesse sentido é a jurisprudência firmada pelo TCU, por meio do Acórdão 1.824/2017-Plenário:
"9.2.4. a destinação de valores de precatórios relacionados a verbas do Fundef/Fundeb para o pagamento de honorários advocatícios é inconstitucional, por ser incompatível com o art. 60, do ADCT, com a redação conferida pela EC 14/1996, bem como é ilegal, por estar em desacordo com as disposições da Lei 11.494/2007;" (grifos acrescidos) 
10.	Por essa razão, reforço minha concordância com a determinação proferida por meio do subitem 9.1.1 do Acórdão 923/2020-TCU-Plenário de instaurar tomadas de contas especiais em razão de tais pagamentos irregulares, haja vista estar alinhada com a jurisprudência deste Tribunal, in verbis:
"9.2.3. a aplicação desses recursos fora da destinação, a que se refere o item 9.2.2.2 anterior, implica a imediata necessidade de recomposição do Erário, ensejando, à mingua da qual, a responsabilidade pessoal do gestor que deu causa ao desvio, na forma da Lei Orgânica do TCU;" (grifos acrescidos) 
11. 	Adicionalmente, não se pode olvidar que esta Corte, por intermédio do Acórdão 2.866/2018-Plenário, firmou o entendimento de que os recursos recebidos a título de complementação da União no Fundef, reconhecidos judicialmente, "além de não estarem submetidos à subvinculação de 60%, prevista no artigo 22 da Lei 11.494/2007, consoante o subitem 9.2.1.2, Acórdão 1962/2017 - Plenário, não podem ser utilizados para pagamentos de rateios, abonos indenizatórios, passivos trabalhistas ou previdenciários, remunerações ordinárias, ou de outras denominações de mesma natureza, aos profissionais da educação".
12. 	     Ora, se a utilização de recursos dos referidos precatórios para pagamento de remuneração aos profissionais da educação é legítima apenas em situações específicas, com mais rigor deve ser tratado o pagamento de honorários advocatícios.
III
13.	No que diz respeito à proposta do eminente ministro Bruno Dantas nos autos referente ao destaque dos precatórios das parcelas relativas às obrigações principais, juros de mora processuais e valor efetivamente recebido pelos patronos, que deu origem ao encaminhamento proferido pelo Plenário desta Corte por ocasião da prolação do Acórdão 1.412/2020-Plenário, com as devidas vênias, manifesto minha discordância. 
14.	Em que pese a natureza indenizatória de tais encargos, a meu ver, deve prevalecer a regra de que o acessório segue o principal. Não é por outra razão que o requerimento para condenação ao pagamento de juros legais, correção monetária e verbas de sucumbência não precisa estar explícito no pedido de ações ajuizadas, porquanto compreendido no principal (art. 322, § 1º, do CPC e Súmula 254 do Supremo Tribunal Federal) . 
15.	Aliás, o entendimento pela natureza indenizatória do principal que deveria ser pago pela União foi a motivação adotada anteriormente pelo Tribunal de Contas dos Municípios do Estado do Pará para afirmar que os recursos dos precatórios do Fundef podiam ser utilizados em outras políticas públicas; porém, o juízo acerca do assunto foi reformulado ao se aquiescer à tese da vinculação dos recursos dos precatórios à educação, nos termos da jurisprudência desta Corte de Contas (itens 28 e 29 do relatório de auditoria) .
16.	Ademais, é relevante ressaltar que, na hipótese de prevalecer o entendimento sobre a possibilidade de uso dos recursos derivados dos juros de mora (os quais comporiam cerca de 60% dos valores inscritos em precatórios, segundo informação referenciada no voto do ministro Bruno Dantas proferido no TC 018.180/2018-3) , seria preciso examinar a pertinência de considerá-los prioritariamente para recompor os cofres do Fundef/Fundeb em relação a outras despesas efetuadas pelos municípios fora das atividades da manutenção e desenvolvimento do ensino ou sem comprovação, de forma a beneficiar os cofres públicos, e não apenas para arcar com honorários contratuais. 
	Ante todo o exposto, com as vênias por, mais uma vez, divergir do entendimento que prevaleceu no Acórdão 1.412/2020-Plenário, o qual não seria passível de recurso, nos termos do art. 279 do Regimento Interno do TCU, acompanho o voto proferido pelo ministro Walton Alencar Rodrigues neste processo.
TCU, Sala das Sessões Ministro Luciano Brandão Alves de Souza, em 12 de agosto de 2020.
ANA ARRAES
Redatora
	Trata-se de embargos de declaração opostos por Moraes & Fonteles Advogados Associados ao Aco¿rda¿o 923/2020-Plena¿rio, da relatoria do eminente Ministro Walton Alencar Rodrigues.
2.	A mencionada decisão determinou a autuac¿a¿o de processos de tomadas de contas especiais, para a citação solidária do gestor signatário do contrato advocatício e dos escritórios/profissionais contratados, em face do efetivo pagamento de honorários com recursos dos precatórios do Fundef.
3.	Nesta oportunidade, o eminente Ministro Bruno Dantas apresenta declaração de voto propondo que o Tribunal mantenha o entendimento exarado no Acórdão 1412/2020-Plenário de conversão do julgamento em diligência, com fundamento no art. 116, § 1°, do Regimento Interno do TCU, dado se tratar da mesma situação de fato e de direito do presente processo.
4.	Para defender a aplicação da mencionada deliberação ao presente caso e aos similares, Sua Excelência menciona a "obrigação dirigida aos Tribunais para que uniformizem sua jurisprudência e mantenham-na estável, íntegra e coerente (CPC, art. 926, caput) e a obrigação, também dirigida aos julgadores, para que observem a orientação do plenário ao qual estiverem vinculados (CPC, art. 927, inciso V) ".
5.	Com as devidas vênias, entendo que o mencionado acórdão, por não possuir conteúdo quanto ao mérito da questão objeto dos autos, não estaria entre as hipóteses previstas nos citados arts. 926 e 927, inciso V, do Código de Processo Civil.
6.	Conforme consignou o eminente Ministro em seu voto condutor do Acórdão 1412/2020-Plenário, a conversão do julgamento em diligência seria medida prévia ao julgamento dos embargos.
7.	Com essas considerações, pelos fundamentos apresentados pelo eminente Ministro Walton Alencar Rodrigues, manifesto-me de acordo com a proposta apresentada pelo eminente Relator.
TCU, Sala das Sessões, em 12 de agosto de 2020.
BENJAMIN ZYMLER
Ministro

3. Interessados/Responsáveis/Recorrentes:
3.1. Recorrente: Moraes & Fonteles Advogados Associados (07.491.324/0001-19).

13.1. Ministros presentes: José Mucio Monteiro (Presidente), Walton Alencar Rodrigues (Relator), Benjamin Zymler, Augusto Nardes (Revisor), Aroldo Cedraz, Raimundo Carreiro, Ana Arraes, Bruno Dantas e Vital do Rêgo.
13.2. Ministros com voto vencido: Aroldo Cedraz, Raimundo Carreiro, Bruno Dantas e Vital do Rêgo.
13.3. Ministro que proferiu voto de desempate: José Mucio Monteiro (Presidente).
13.4. Ministros-Substitutos presentes: Marcos Bemquerer Costa, André Luís de Carvalho e Weder de Oliveira.

WALTON ALENCAR RODRIGUES

Ministro Walton Alencar Rodrigues.

Cuida-se de embargos de declaração (peça 111) opostos por Moraes & Fonteles Advogados Associados em face do Acórdão 923/2020-TCU-Plenário (peça 73) , que, dentre outras medidas, determinou a autuação de processos de tomadas de contas especiais, com a citação solidária dos gestores signatários dos contratos advocatícios e dos escritórios/profissionais contratados. 
Em síntese, o escritório de advocacia embargante alega ter havido: 
omissão quanto à não aplicação do entendimento do Supremo Tribunal Federal firmado na SL 1.106, no que tange à diferenciação entre os casos em que há o ajuizamento de ações individuais pelos entes públicos daqueles em que há meras execuções baseadas em título coletivo obtido pelo Ministério Público Federal em sede de ação civil pública. A seu ver, houve falta de pronunciamento judicial sobre matéria que deveria ter sido apreciada;
ainda quanto à alegada omissão, menciona tese apresentada pelo Conselho Federal da Ordem dos Advogados do Brasil no julgamento de embargos opostos no âmbito do TC Processo 019.180/2018-3, no sentido de que os advogados fazem jus ao destacamento dos honorários advocatícios [dos precatórios do Fundef] até o limite do valor correspondente à parcela dos juros de mora, que ensejou a conversão do julgamento em diligência;
omissão quanto à não aplicação do Enunciado 187, da Súmula da Jurisprudência do TCU, e afirma ser pessoa estranha ao serviço público e não ter agido em coautoria com agente público, havendo, assim, ilegitimidade passiva;
contradição porquanto promoveu o destaque dos honorários durante período em que o Tribunal de Contas dos Municípios do Pará (TCM-PA) ainda entendia que os recursos dos precatórios do Fundef tinham natureza indenizatória (antes da prolação do Acórdão 1824/2017-TCU-Plenário) e a deliberação ora embargada menciona o Acórdão 1824/2017-TCU-Plenário, o qual reconheceu a competência concorrente dos demais Tribunais de Contas (Acórdão 1962/2017-TCU-Plenário) .    
 Ao final, o embargante requer a atribuição de efeitos infringentes aos aclaratórios para sanar as omissões e a contradição apontadas, reformar o acórdão embargado e arquivar a TCE.
É o relatório.

Marcus Vinicius Furtado Coêlho (18.958/OAB-DF) e outros.

Não atuou.

EMBARGOS DE DECLARAÇÃO. CONHECIMENTO. AUSÊNCIA DE OMISSÃO, OBSCURIDADE OU CONTRADIÇÃO. REJEIÇÃO. ORIENTAÇÃO À UNIDADE TÉCNICA.

RELATÓRIO DE AUDITORIA (RA)

Secretaria de Controle Externo da Educação (SecexEduc).

Trata-se de embargos de declaração opostos por Moraes & Fonteles Advogados Associados em face do Acórdão 923/2020-TCU-Plenário, que apreciou auditoria de conformidade realizada em Municípios do Estado do Pará, para verificar a aplicação dos recursos dos precatórios do extinto Fundo de Manutenção e Desenvolvimento do Ensino Fundamental e de Valorização do Magistério (Fundef) . 
Dentre outras medidas, por meio dessa deliberação, o Tribunal determinou a autuação de processos de tomadas de contas especiais, com a citação solidária dos gestores signatários dos contratos advocatícios e dos escritórios/profissionais contratados. 
De início, conheço dos embargos de declaração, por preencherem os requisitos atinentes à espécie. 
Quanto ao mérito, rejeito os embargos, porquanto a deliberação embargada não apresenta as alegadas omissões e contradições.
A Corte de Contas não foi omissa, no que tange à tese apresentada pelo Conselho Federal da Ordem dos Advogados do Brasil (CFOAB) , no TC Processo 019.180/2018-3, de que seria necessário diferenciar os casos em que há o ajuizamento de ações individuais pelos entes públicos daqueles em que há meras execuções baseadas em título coletivo obtido pelo Ministério Público Federal em sede de ação civil pública. Esse argumento, além de ter sido alegado, nos estertores dos presentes autos, apenas em sede de embargos de declaração, é incapaz de alterar o mérito da decisão embargada.
Tampouco houve omissão quanto à outra tese apresentada pelo CFOAB, naqueles autos, de que os advogados fariam jus ao destacamento dos honorários advocatícios dos precatórios do extinto Fundo de Manutenção e Desenvolvimento do Ensino Fundamental e de Valorização do Magistério (Fundef) até o limite do valor correspondente à parcela dos juros de mora da condenação, porquanto carece de fundamento econômico e jurídico.
Além disso, a alegação de ilegitimidade passiva, com fundamento no Enunciado 187, da Súmula da Jurisprudência do TCU, e a suposta contradição pelo fato de ser responsabilizado pelo recebimento dos recursos dos precatórios enquanto havia entendimento distinto de outra Corte de Contas são meras tentativas de rediscussão do mérito da deliberação, por via processual inadequada.
O Regimento Interno do Tribunal de Contas da União é expresso quanto à irrecorribilidade das decisões que determinam a instauração de tomadas de contas especiais, com exceção da possibilidade de oposição de embargos de declaração (art. 279, RITCU) , os quais se prestam apenas a corrigir obscuridade, omissão ou contradição da decisão recorrida (art.34, LOTCU) . 
A decisão embargada está íntegra, completa, clara e conclui pela existência dos pressupostos necessários para a imediata instauração de tomadas de contas especiais, nos termos do art. 8º, da Lei 8.443/1992.
Instauradas as tomadas de contas especiais, os responsáveis serão citados e poderão apresentar todos os elementos de defesa entenderem necessários (art. 12, II, Lei 8.443/1992) .  
Nesse quadro, não há falar em falta de pronunciamento desta Corte sobre matéria que deveria ter sido apreciada, tampouco questão prejudicial legítima a fundamentar a conversão do julgamento do presente recurso em diligência e retardar a cobrança dos valores indevidamente desviados da Educação.
II
Por ocasião do Acórdão 1824/2017-TCU-Plenário, esta Corte firmou entendimento de que a destinação de valores de precatórios relacionados a verbas do Fundef/Fundeb para pagamento de honorários advocatícios é inconstitucional, por ser incompatível com o art. 60, do Ato das Disposições Constitucionais Transitórias (ADCT) , bem como ilegal, por estar em desacordo com as disposições da Lei 11.494/2007 (Lei do Fundeb) .
Os arts. 60, do ADCT, e 21, da Lei do Fundeb, determinam que os recursos devem ser utilizados, exclusivamente, em ações consideradas como de manutenção e desenvolvimento do ensino para a educação básica pública (MDE) , conforme disposto no art. 70, da Lei de Diretrizes e Bases da Educação. O art. 2º, da Lei do Fundef (Lei 9424/1996) continha conteúdo semelhante. 
Naquela ocasião, o Tribunal determinou à Segecex, a realização de ampla fiscalização para verificar a aplicação dos recursos dos precatórios do Fundef e deu contornos para a apuração da responsabilidade dos envolvidos no mau uso dos recursos em questão.  
Na hipótese de os recursos indevidamente utilizados não serem restituídos à conta do Fundeb, o TCU determinou fossem instauradas tomadas de contas especiais, fazendo incluir, no polo passivo, além do gestor responsável, o Município que tenha sido irregularmente beneficiado e, quando for o caso, terceiro irregularmente contratado ou que, de qualquer forma, tenha concorrido para a prática do dano ao Erário.
A responsabilização solidária dos gestores signatários dos contratos advocatícios e dos advogados que receberam indevidamente os recursos do Fundef está de acordo com essa diretriz, fundamenta-se no art. 16, §3º, inciso II, da Lei 8.443/1992, e não é contrária ao Enunciado 187, da Súmula da Jurisprudência do TCU.
Esse Enunciado permite que o Tribunal deixe de instaurar tomada de contas especial, a seu juízo, nos casos em que não haja participação de agente público na ocorrência de dano ao Erário.   
No âmbito da auditoria coordenada realizada em diversos Municípios de doze Estados da Federação - Maranhão, Piauí, Ceará, Rio Grande do Norte, Paraíba, Pernambuco, Sergipe, Alagoas, Bahia, Pará, Amazonas e Minas Gerais -, com a participação de dezenas de auditores da Secretaria do Tribunal e de outros órgãos parceiros, tanto na fase de planejamento como na de execução, deveria ser respondida, dentre outras, a seguinte questão:
Questão 3: Foi observada a vedação à destinação de valores dos precatórios do Fundef para o pagamento de honorários advocatícios?
Os relatórios de auditoria demonstraram a ocorrência desses pagamentos indevidos, o que motivou o Plenário desta Corte a proferir, de forma unânime, os Acórdãos 2802/2019 (Municípios da Bahia) , 923/2020 (Municípios do Pará) , 986/2020 (Municípios de Pernambuco) , 1180/2020 (Municípios do Amazonas) , determinando a instauração de tomadas de contas especiais para cobrar dezenas de milhões de reais desviados da Educação para alguns poucos escritórios de advocacia.
A auditoria coordenada estimou em R$ 95 bilhões o montante total a ser recebido pelos Estados e Municípios a título de precatórios do extinto Fundef. Cuida-se de quantia, se adequadamente aplicada, capaz de promover melhorias substanciais na Educação de diversos entes da Federação, tão frágil como apontam os acompanhamentos desta Corte do Plano Nacional de Educação (PNE 2014-2024) : 2.353/2018, 2.018/2019 (ambos de minha relatoria) e 1.048/2020 (Relator Ministro Augusto Nardes) , todos do Plenário.  
Ocorre que, como inicialmente descortinado no TC Processo 005.506/2017-4, representação do Ministério Público Federal, Ministério Público do Maranhão e Ministério Público de Contas do Maranhão, e confirmado nas auditorias, poucos escritórios de advocacia desviaram entre 15% e 20% desses recursos de forma absolutamente ilegítima.
Como todo o montante dos precatórios do Fundef deve ser aplicado exclusivamente em ações de manutenção e desenvolvimento do ensino (MDE) , é vedado o pagamento, com esses recursos, de honorários advocatícios. 
Assim também entende a 1ª Seção do Superior Tribunal de Justiça, cujo trecho da ementa da decisão adotada por ocasião do Recurso Especial 1.703.697/PE (Relator Ministro Og Fernandes) , reproduzo:
7. Na execução, regra geral, é possível a requisição pelo patrono de reserva da quantia equivalente à obrigação estabelecida, entre si e o constituinte, para a prestação dos serviços advocatícios. A condição para isso é que o pleito seja realizado antes da expedição do precatório ou do mandado de levantamento, mediante a juntada do contrato. Orientação do STJ e do STF. 
8. Esse entendimento, todavia, não é aplicável quando os valores a que tem direito o constituinte se referem a verbas decorrentes de diferenças do FUNDEF que a União deixou de repassar aos Municípios a tempo e modo. 
9. O fato de determinada obrigação pecuniária não ter sido cumprida espontaneamente, mas somente após decisão judicial com trânsito em julgado, não descaracteriza a sua natureza nem a da prestação correspondente. Assim, uma vez que os valores relacionados ao FUNDEF, hoje FUNDEB, encontram-se constitucional e legalmente vinculados ao custeio da educação básica e à valorização do seu magistério, é vedada a sua utilização em despesa diversa, tais como os honorários advocatícios contratuais. 
10. Reconhecida a impossibilidade de aplicação da medida descrita no art. 22, § 4º, da Lei n. 8.906/1994 nas execuções contra a União em que se persigam quantias devidas ao FUNDEF/FUNDEB, deve o advogado credor, apesar de reconhecido o seu mérito profissional, buscar o seu crédito por outro meio.  
Como aduzi no voto condutor do Acórdão 923/2020-TCU-Plenário:
Os serviços advocatícios contratados de forma regular e a preço de mercado devem ser pagos com recursos que possam ter essa destinação.
Esse fundamento já é bastante para a instauração de tomadas de contas especiais em face dos gestores signatários dos contratos de advocacia e dos advogados que receberam os recursos dos precatórios do Fundef visando à recomposição da conta específica. 
Pouco importa se os honorários contratuais foram fixados para o ajuizamento de ação de conhecimento ou meramente para a fase de execução de título judicial obtido pelo MPF. Não podem ser pagos com os recursos federais dos precatórios do Fundef. 
Se não bastasse essa irregularidade, apta por si só a fundamentar a instauração de tomadas de contas especiais, as auditorias demonstraram que a contratação dos escritórios de advocacia ocorreu por meio de indevida inexigibilidade de licitação, porquanto o ajuizamento de ação judicial para cobrar as diferenças da complementação do Fundef não se reveste de singularidade tampouco as sociedades de advogados contratadas detém notória especialização, requisitos necessários para contratação direta por meio de inexigibilidade, a qual é exceção à regra da licitação e apenas é admitida quando há impossibilidade de competição.  
Tais contratações, por conseguinte, deveriam ter ocorrido após regular procedimento licitatório, com ampla possibilidade de participação dos interessados, tanto no caso de ajuizamento de ação de conhecimento como para a execução de título judicial já constituído.
Como a nulidade da licitação enseja a nulidade do próprio contrato, o que também se aplica ao procedimento de inexigibilidade, nos termos do art. 49, §§ 2º e 4º, da Lei de Licitações, referidos contratos de serviços advocatícios celebrados pelos Municípios são flagrantemente nulos, independentemente de se referirem ao ajuizamento de ação desde a fase de conhecimento ou apenas para a fase de execução.
A declaração de nulidade do contrato opera retroativamente impedindo os efeitos jurídicos que ordinariamente deveria produzir, além de desconstituir os já produzidos (art. 59, da Lei 8.666/1993) , o que inclui o pagamento dos honorários. Os escritórios de advocacia em questão, quando muito, deverão ser indenizados pelos entes federados contratantes pelo que executaram, obviamente em valores de mercado e com recursos estaduais ou municipais de outra fonte. 
Por ocasião do Acórdão 5940/2014-TCU-Segunda Câmara, o E. Ministro Weder de Oliveira apreciou situação em que havia indicativos de irregularidades relativas ao pagamento de honorários advocatícios com verbas do então Fundef em sede de execução movida por Município Maranhense em face da União. 
Conquanto tenha ressaltado que os recursos do Fundef não poderiam ser destinados ao pagamento de honorários advocatícios, entendeu, naquela oportunidade, que o TCU não poderia firmar juízo de mérito na representação, pois o contrato de serviços advocatícios não havia estabelecido a origem dos recursos para pagamento dos honorários e ainda não havia se materializado o prejuízo (não havia ocorrido o destaque do valor dos honorários dos precatórios) .  
Há, de fato, dificuldades para uma atuação mais preventiva do TCU antes da expedição dos precatórios do Fundef, que decorrem de cálculo a menor da complementação da União (recursos federais) no âmbito do extinto fundo. Entretanto, transferidos os recursos e/ou promovido o destaque dos honorários advocatícios dos precatórios do Fundef, não há dúvidas quanto à plena competência do Tribunal de Contas da União para apreciar a destinação dada aos recursos federais e a legalidade dos instrumentos contratuais que a fundamentaram, podendo, até mesmo, verificada ilegalidade, assinar prazo para o ente federado adotar providências necessárias ao cumprimento da lei (arts. 71, VI e IX, da CF/1988) .
Para além da já evidente nulidade dos contratos, a estipulação de honorários de êxito nas aludidas avenças (de 15% a 30%) , contraria o art. 55, inciso III, da Lei 8.666/1993, que prevê, como cláusula essencial do contrato, a que estabelece e define o preço.
A ausência de licitação aliada à estipulação, nos contratos, de alto percentual a título de honorários de êxito, ensejou o recebimento, pelos escritórios de advocacia, de milhões de reais pelo ajuizamento de demandas de baixa complexidade, em prejuízo da população.
Apenas a título ilustrativo da grave situação, se o pequeno grupo de advogados contratados de forma ilegal promover o destaque de seus honorários contratuais dos precatórios dos Municípios - adotado aqui percentual conservador de 15% -, abocanharão quantia aproximada de R$ 14 bilhões, a qual, por expressa determinação constitucional e legal deve ter, como finalidade exclusiva, a Educação (MDE) . 
Para ficar ainda mais claro, a tabela de honorários mínimos da OAB/DF ora vigente prevê, para o ajuizamento de ação penal, o valor de 50 URH (Unidade de Referencial de Honorários) , ou R$ 11.594,00 (R$231,88 x 50) . 
Nos presentes autos, a auditoria verificou o recebimento de aproximadamente R$ 22 milhões pelos embargantes e de mais de R$ 12 milhões por outros dois advogados, a partir dos recursos dos precatórios do Fundef, quantias talvez comparáveis apenas às recebidas por grandes e renomados advogados do país pela atuação em processos complexos.
Pelo ajuizamento de ações de baixa complexidade, os embargantes receberam valor 1.800 vezes maior ao previsto na tabela da OAB/DF como valor mínimo para uma ação penal comum, desfalcando, assim, em quantia substancial, a Educação de Municípios pobres do Estado do Pará. 
Não se trata da contratação legítima de advogados, em valores de mercado, mas de:
I - contratos nulos, porquanto firmados após indevida inexigibilidade, e cujos efeitos devem ser desconstituídos nos termos da lei;
II - pagamento de valor de honorários que extrapola e muito o razoável ou o que seria fixado após regular procedimento licitatório competitivo (valor de mercado) ;  
III - pagamento de forma inconstitucional e ilegal com os recursos dos precatórios do Fundef, vinculados constitucional e legalmente a ações de MDE. 
Essas irregularidades independem de o contrato ter sido firmado apenas para a fase de execução ou para o ajuizamento de ação desde a fase de conhecimento. 
Essa diferenciação poderá ser considerada pelos entes federados, em um segundo momento, após a restituição dos recursos do Fundef recebidos pelos advogados à conta específica e a anulação dos contratos, para o cálculo de eventual indenização aos causídicos, em valores de mercado, quando devida.
Portanto, as citações a serem promovidas nas tomadas de contas especiais instauradas em face dos gestores signatários dos contratos e dos escritórios de advocacia contratados, devem indicar, além da vedação constitucional e legal à utilização dos recursos do Fundef para pagamento dos honorários, a nulidade desses contratos, a falta de cláusula a estabelecer preço certo e o valor recebido muito acima dos valores de mercado.
Quanto à nulidade dos contratos, também deverão ser ouvidos os Municípios contratantes, em homenagem aos princípios da ampla defesa e do contraditório.  
Os embargantes sustentam que, com base em decisão adotada pelo Supremo Tribunal Federal na SL 1.186 MC/DF, o TCU deveria ter se pronunciado quanto à diferenciação entre as execuções provenientes de ações de conhecimento manejadas pelos próprios advogados das execuções baseadas no título coletivo já obtido pelo MPF em ação civil pública. 
Segundo afirmam, "[...] o Exmo. Min. Dias Toffoli firmou a possibilidade de destaque dos honorários advocatícios à primeira classe de advogados, mantendo-se suspensos os pagamentos para o segundo grupo de causídicos".
Argumentam que foram proferidas outras deliberações no mesmo sentido, reproduzindo excerto de fundamentação atribuída ao Ministro Luís Roberto Barroso, no ARE 1.066.359-AgR.
Uma análise mais detida revela que não se trata de decisão proferida pelo Supremo Tribunal Federal em sede de controle abstrato, com efeito erga omnes, tampouco de decisão em recurso extraordinário com repercussão geral reconhecida, a qual deve ser observada pelo Poder Judiciário (art. 927, do Código de Processo Civil) e, consequentemente, em razão dos princípios da inafastabilidade da jurisdição (art. 5º, XXXV, da CF/1988) e da eficiência, pelo Tribunal de Contas da União.    
Por meio da Suspensão de Liminar 1.186 MC/DF, a Procuradoria-Geral da República (PGR) requereu a suspensão dos efeitos de decisões judiciais que autorizaram o destaque de honorários advocatícios contratuais, em precatórios do Fundef expedidos pela União, em ações de execução movidas por Estados e Municípios.
A PGR relatou que, embora o próprio MPF estivesse promovendo a execução de título judicial por ele obtido em ação civil pública, muitos Municípios passaram a ajuizar execuções individuais, por meio de escritórios particulares de advocacia, a partir de contratos que previam cláusula de honorários de êxito, a incidir sobre a verba complementar do Fundef.
Informou, ainda, que a União havia ajuizado ação rescisória contra o acórdão proferido na referida ação civil pública e que o Tribunal Regional Federal da 3ª Região (TRF3) concedeu tutela cautelar suspendendo, a nível nacional, todas as execuções decorrentes daquela decisão.
Entretanto, diversas execuções ainda estavam em curso, fundamentadas em títulos executivos decorrentes de ações propostas pelos próprios Municípios, que não haviam sido atingidas pela medida cautelar do TRF3.
 Reconhecendo a plausibilidade jurídica do direito e a possibilidade de ocorrência de danos irreparáveis, o E. Ministro Dias Toffoli decidiu, monocraticamente, em 11/01/2019:
defiro o pedido formulado pela PROCURADORIA-GERAL DA REPÚBLICA, para determinar a imediata suspensão de todas as decisões que tenham autorizado o destaque de honorários advocatícios contratuais em precatórios expedidos pela União para o pagamento de diferenças de complementação de verbas do FUNDEB.
Posteriormente, em sede de embargos de declaração opostos pelo Conselho Federal da Ordem dos Advogados do Brasil (CFOAB) contra essa liminar monocrática, o E. Ministro decidiu declarar que seu comando não atinge execuções decorrentes de ações individualmente propostas por entes públicos. 
Em sua fundamentação, o E. Ministro não teceu maiores considerações sobre a necessidade de distinção entre os dois conjuntos de execução, tendo apenas dito que se tratava de omissão da decisão liminar.  
Em exame não exauriente, o Ministro Toffoli apenas afastou, da suspensão inicialmente determinada, as execuções decorrentes de ações individuais. Não houve, nesse caso, pronunciamento final de mérito do Supremo Tribunal Federal no sentido da constitucionalidade e da legalidade do pagamento de honorários advocatícios com recursos dos precatórios do Fundef, ainda que os advogados tenham atuado desde a fase de conhecimento.
No que tange à reprodução de manifestação do E. Ministro Luis Roberto Barroso no ARE 1.066.359-AgR, na qual o Ministro efetivamente diz que considera legítima a recepção dos honorários pelos advogados que trabalharam por muitos anos na causa, é preciso ressaltar que, em seguida, o Ministro faz questão de registrar que não está enfrentando o mérito, in verbis:
Porém, eu não estou enfrentando o mérito, porque o Ministro Marco Aurélio entendeu que a matéria era infraconstitucional e há precedentes do Supremo nessa linha.
[...]
Apenas para deixar claro, o meu comentário é em obiter dictum, porque o Ministro Marco Aurélio não conheceu do recurso.
 Assim como na Suspensão de Liminar 1.186 MC/DF, nesse processo também não houve pronunciamento de mérito da Suprema Corte favorável ao pagamento dos honorários advocatícios com recursos dos precatórios do Fundef aos advogados que ajuizaram ações autônomas. O STF entendeu que não se tratava de questão constitucional e não conheceu do recurso. 
Mas já que os embargantes transcreveram parte de entendimento pessoal do E. Ministro Barroso a título de obiter dictum, permito-me reproduzir outro trecho no qual o Ministro discorre acerca de um valor razoável para os honorários, pressupondo que todas as partes envolvidas agiram conforme a lei:
[...] Em nenhuma hipótese, eu admitiria honorários acima de 20%. Aliás, dependendo do valor em questão, eu glosaria o contrato para reduzir os honorários; quem é advogado sabe, quem foi advogado sabe que, na medida em que o volume arrecadado pelo cliente aumenta, o percentual diminui. Se estiver cobrando 1 bilhão de reais, você não cobra 20%; a vida não era boa assim. Portanto, há critérios de proporcionalidade e razoabilidade. Eu estou assumindo que os municípios tenham agido corretamente e os advogados também; tudo esteja dentro do padrão. (grifos acrescidos) .
Portanto, não houve omissão no que tange à tese apresentada pelo Conselho Federal da Ordem dos Advogados do Brasil (CFOAB) , no TC Processo 019.180/2018-3, de que seria necessário diferenciar os casos em que há o ajuizamento de ações individuais pelos entes públicos daqueles em que há meras execuções baseadas em título coletivo obtido pelo Ministério Público Federal em sede de ação civil pública.
III
Os embargantes argumentam ter havido omissão quanto à outra tese apresentada pelo CFOAB, no TC Processo 018.180/2018-3, de que os advogados fariam jus ao destacamento dos honorários advocatícios dos precatórios do extinto Fundo de Manutenção e Desenvolvimento do Ensino Fundamental e de Valorização do Magistério (Fundef) até o limite do valor correspondente à parcela dos juros de mora da condenação.
Naqueles autos, relativos à auditoria dos precatórios do Fundef dos Municípios de Alagoas, às vésperas da apreciação pelo TCU de embargos opostos contra o Acórdão 2553/2019-TCU-Plenário, o CFOAB, mesmo não sendo parte, apresentou essa nova tese em memoriais, o que ensejou a conversão do julgamento em diligência, naquela oportunidade, visando ao cotejamento das parcelas relativas aos juros de mora e dos valores recebidos pelos advogados (Acórdão 1412/2020-TCU-Plenário) . 
Uma análise mais detida da natureza econômica e jurídica dos juros de mora aponta para a necessidade de rejeição dessa tese. Todas as parcelas da condenação (principal e acessórios) devem ser destinadas, necessariamente, a ações de manutenção e desenvolvimento do ensino básico (MDE) .  
Na hipótese o Conselho Federal da Ordem dos Advogados do Brasil (CFOAB) , titular de relevantes atribuições, como defender a Constituição, a ordem jurídica do Estado democrático de direito, os direitos humanos e a justiça social, atua nesses processos visando, unicamente, à defesa de interesses corporativistas da classe, consubstanciado no desvio de bilhões de reais da educação básica pública para os cofres de alguns poucos escritórios de advocacia. 
A tese criada exclusivamente a tal fim não merece prosperar. 
Juros, sob a ótica econômica, podem ser definidos como a remuneração do capital, assim como o salário é a remuneração do trabalho. Podem ser tanto remuneratórios como compensatórios (moratórios) . 
Os débitos imputados pelo TCU, desde 2011, em regra, sujeitam-se à taxa Selic, consoante o Acórdão 1603/2011-TCU-Plenário (Relator Ministro Ubiratan Aguiar) alterado pelo Acórdão 1247/2012-TCU-Plenário (Relatora Ministra Ana Arraes) .
De acordo com essas deliberações, a taxa Selic comporta, a um só tempo, atualização monetária e juros de mora. 
Quando a Lei 8.443/1992 determina apenas a atualização monetária do débito, a exemplo da situação em que há reconhecimento de boa-fé do responsável, ao montante devido deve ser aplicado apenas o IPCA (Índice Nacional de Preços ao Consumidor Amplo) do período, o qual reflete tão somente os efeitos da inflação, enquanto o processo estiver tramitando no TCU.  
Em regra, a remuneração do capital, seja em razão de um empréstimo ou do não cumprimento de uma obrigação por parte do devedor, não corresponde apenas à atualização monetária, devendo incluir juros, sem o que haverá efetivo prejuízo para o credor. 
Segundo os embargantes, os juros de mora emanam da citação válida e, dessa forma, possuem natureza distinta do objeto principal da demanda. A seu ver, "o fato gerador dos juros incluídos na condenação, nos casos das ações individuais, foi exatamente o trabalho dos advogados privados" e trouxe proveito econômico aos Municípios.
De acordo com o art. 394, do Código Civil, considera-se em mora o devedor que não efetuar o pagamento no tempo, lugar e forma que a lei ou a convenção estabelecer.
O inadimplemento de obrigação positiva e líquida, no seu termo, constitui em mora o devedor. Entretanto, no caso de obrigações sem termo, a mora se constitui mediante interpelação judicial ou extrajudicial (art. 397, do Código Civil) .
Nesse quadro, é que o art. 240, do Código de Processo Civil, prevê que a citação válida constitui em mora o devedor, ressalvado o disposto nos arts. 397 e 398, do Código Civil.
O art. 92, do Código Civil, define: "principal é o bem que existe sobre si, abstrata ou concretamente; acessório, aquele cuja existência supõe a do principal". Daí decorrem algumas consequências importantes[footnoteRef:2]: [2:  GONÇALVES, Carlos Roberto. Direito Civil Brasileiro, Teoria das Obrigações, 6ª Edição, Saraiva] 
A natureza do acessório é a mesma do principal. Se o solo é imóvel, a árvore a ele anexada também o é. Trata-se do princípio da gravitação jurídica, pelo qual um bem atrai outro para sua órbita, comunicando-lhe seu próprio regime jurídico;
O acessório acompanha o principal em seu destino. Assim, extinta a obrigação principal, extingue-se também a acessória; mas o contrário não é verdadeiro. Vejam-se os exemplos [...];
O proprietário do principal é proprietário do acessório. Confira-se: [...] os frutos e mais produtos da coisa pertencem, ainda quando separados, ao seu proprietário (art. 1.232) ; [...] (grifos acrescidos) 
Na classe dos bens acessórios, estão os frutos, que podem ser classificados em naturais, industriais e civis. Os civis são rendimentos produzidos pela coisa, em razão de sua utilização por um terceiro que não o proprietário, como os juros e os aluguéis.
Portanto, como acessórios, os juros têm a mesma natureza do principal, o acompanham e pertencem ao mesmo proprietário. Afinal, é princípio de Direito que "o acessório segue o principal".  
Juros de mora, incidentes em caso de retardamento na restituição de capital alheio ou de descumprimento de obrigação[footnoteRef:3], devem também seguir o principal.  [3:  GONÇALVES, Carlos Roberto. Direito Civil Brasileiro, Teoria das Obrigações, 6ª Edição, Saraiva.] 
No caso dos precatórios do Fundef, os juros moratórios têm mesma natureza do valor principal, sujeitando-se ao mesmo regime jurídico, devem acompanhar o seu destino e são propriedade dos entes federados titulares dos precatórios.  
Diante da falta de repasse, em época própria, dos montantes corretos a título de complementação da União ao Fundef, os Municípios ajuizaram ações de conhecimento para a cobrança dos valores faltantes ou de execução do título já constituído em ação do MPF. Fizeram-no por meio de advogados pelo fato de serem desprovidos de capacidade postulatória. 
A constituição da União em mora, com a citação, decorre de expressa previsão legal e o recebimento de juros de mora independe de pedido explícito (art. 322, §1º, do Código de Processo Civil) . O devedor é obrigado a pagar os devidos juros de mora ainda que não se alegue prejuízo (art. 407, do Código Civil) .
O trabalho e dedicação dos advogados já são considerados pelo magistrado para a fixação dos honorários de sucumbência, nos limites previstos o art. 85, do Código de Processo Civil.  
A parcela de juros de mora não é um "bônus", um acréscimo patrimonial ou uma majoração acima do valor devido aos Municípios. Cuida-se, como visto, de parcela essencial a ser recebida pelos entes federados para que não permaneçam em prejuízo, no caso, na sua função da Educação.
Daí decorre que há dano ao Erário a justificar a pronta instauração de tomada de contas especial, como determinado no acórdão embargado, ainda que os honorários advocatícios não excedam o montante recebido a título de juros. É, portanto, despiciendo e contrário à razoável duração do processo, comparar valores de juros de mora com os dos honorários advocatícios recebidos. 
O valor total da condenação da União, pela falta de repasse dos valores devidos a título de complementação do extinto Fundef, incluindo principal, atualização monetária e juros de mora, deve ser aplicado, exclusivamente, em ações de manutenção e desenvolvimento do ensino (MDE) , como decidido em todos os precedentes desta Corte já mencionados.
Indenizar pode ser definido como "toda compensação ou retribuição monetária feita por uma pessoa a outrem, para a reembolsar de despesas feitas ou para ressarcir perdas tidas"[footnoteRef:4]. [4:  SILVA, De Plácido e. Vocabulário Jurídico. Rio de Janeiro, 2006. ] 
O art. 236, do Código Civil disciplina que: "Sendo culpado o devedor, poderá o credor exigir o equivalente, ou aceitar a coisa no estado em que se acha, com direito a reclamar, em um ou em outro caso, indenização das perdas e danos"  (grifos acrescidos) .
Consoante o art. 404, desse diploma, as perdas e danos serão pagos com atualização monetária e juros. Se os juros de mora não cobrirem o prejuízo, poderá o juiz conceder indenização suplementar ao credor.
Fixadas essas premissas, a ideia de que a União (devedora) deve indenizar os entes federados pelos valores não repassados, no tempo devido, no âmbito do extinto Fundef, incluindo principal, correção monetária e juros de mora, não afasta a vinculação constitucional e legal desses recursos a ações de manutenção e desenvolvimento do ensino. Em outros termos, é possível entender o valor total dos precatórios como uma indenização à Educação dos respectivos entes subnacionais, o que não os autoriza a disporem dos recursos como bem entenderem. 
Dizer que o valor de uma parcela dessas condenações é indenizatório não implica em desvinculá-lo de sua necessária aplicação na área da Educação. 
Segundo a Lei 8.666/1993, os recursos dos convênios devem ser aplicados financeiramente e as receitas obtidas devem ser utilizadas, exclusivamente, no objeto das avenças. Caso não sejam utilizadas, devem ser devolvidas ao repassador, sob pena de instauração de tomada de contas especial (art. 116, §§4º a 6º) . Essas receitas financeiras incluem correção monetária e juros.
O Tribunal de Contas da União não permite, nem poderia, a utilização da parcela de juros em objeto diverso do ajustado.
Por ocasião do Acórdão 1458/2018-TCU-Plenário, o E. Ministro Benjamin Zymler discorreu acerca da destinação de multas e juros incidentes sobre contribuições sociais, que deveriam compor a receita da Seguridade Social, ao Fundo Especial de Desenvolvimento e Aperfeiçoamento das Atividades de Fiscalização (Fundaf) .
Naquela oportunidade, o E. Relator aduziu:
37. Há, portanto, indícios de que, a despeito de o Tribunal ter entendido ser irregular a destinação de multa e juros de mora incidentes sobre receitas da seguridade social para o Fundaf, esse quadro permanece praticamente inalterado, à exceção da contribuição para o salário-educação.
38. Ora, como assinalado pelo Ministro Guilherme Palmeira [Acórdão 2205/2008-TCU-Plenário], o acessório deve seguir a sorte do principal. Assim sendo, receitas constitucionalmente previstas para financiar a seguridade social não podem ser desviadas para outras finalidades.
O E. Ministro Guilherme Palmeira, ao verificar que a Secretaria do Tesouro Nacional não estava considerando as receitas de multas e juros de mora de impostos no cálculo para apuração do percentual de aplicação obrigatória em manutenção e desenvolvimento do ensino, nos termos do art. 212, da CF/1988, consignou:
6. Muito embora a Constituição Federal não faça alusão às receitas de multas e juros de mora, reportando-se tão-somente à 'receita resultante de impostos', há de ser aplicado aqui aquele princípio vigente no Direito, mormente no ramo tributário, de que o acessório segue a sorte do principal. Aliás, os precedentes do Supremo Tribunal Federal (RE 82.102/SP e RE 111094/SP) colacionados pela equipe de Auditoria demonstram ser esse o entendimento mais adequado à espécie.
Além de todos os fundamentos jurídicos e econômicos aqui expostos, tenho plena convicção de que, também por questão de justiça, os bilhões de reais relativos aos precatórios do extinto Fundef devem ser destinados, em sua totalidade, a ações de manutenção e desenvolvimento da educação básica (MDE) nos diversos Municípios deste país. 
Cabe ao TCU atuar firmemente, em prol da educação, evitando que, de forma inconstitucional e ilegal, aproximadamente um quinto do montante dos processos seja destinado a outra atribuição que não seja a educação básica pública brasileira.  
Pouco importa se os advogados em questão atuaram desde a propositura da ação ou apenas a partir da fase de execução. 
Não poderia deixar de agradecer as valiosas contribuições dos gabinetes dos E. Ministros Benjamin Zymler e Ana Arraes, que enriqueceram este voto.
 Na Sessão Plenária do dia 29/7/2020, na fase de discussão dos presentes embargos de declaração, alguns dos Ministros argumentaram já não ser possível ou conveniente "nova" apreciação quanto à (im) possibilidade de pagamento de honorários advocatícios com os recursos dos precatórios do Fundef, mais especificamente com a parcela relativa aos juros de mora, tendo em vista a decisão já adotada no TC Processo 018.180/2018-3.
Naqueles autos, por meio do Acórdão 1412/2020-TCU-Plenário, esta Corte, também em sede de embargos de declaração, optou por converter o julgamento em diligência e ordenar à unidade técnica que promovesse o cotejamento dos valores relativos às obrigações principais e aos juros de mora com os recebidos pelos advogados mediante destaque dos precatórios.
Não houve, portanto, até o momento, nova decisão de mérito, no TC Processo 018.180/2018-3, substitutiva do Acórdão 2553/2019-TCU-Plenário, haja vista o processo ter retornado à fase de instrução dos embargos.
Ainda que a conversão do julgamento em diligência possa, em teoria, sinalizar possibilidade de futura alteração de entendimento, não é possível dizer que a vedação do pagamento de honorários advocatícios com os recursos dos precatórios do Fundef ou com alguma de suas parcelas foi superada. 
O art. 926, do Código de Processo Civil, disciplina que os Tribunais devem uniformizar sua jurisprudência e mantê-la estável, íntegra e coerente.
Por jurisprudência, entende-se o conjunto de decisões acerca de um mesmo assunto ou a coleção de decisões de um tribunal[footnoteRef:5]. Assim, se jurisprudência há sobre a matéria, é no sentido da vedação do pagamento de honorários advocatícios com os recursos dos precatórios do Fundef, consoante diversos precedentes unânimes citados em meu voto.  [5:  Silva, De Plácido e. Vocabulário Jurídico, Rio de Janeiro, 2006. ] 
Da mesma forma, não há falar em afronta ao princípio da colegialidade, porquanto sequer há orientação firmada pelo Plenário desta Corte, no sentido da possibilidade de pagamento dos honorários com as parcelas de juros moratórios. O único entendimento firmado é no sentido dessa impossibilidade.
Ainda que já houvesse jurisprudência pacificada ou orientação do Plenário do TCU no sentido da possibilidade de tais pagamentos com os recursos do Fundef, seria possível rediscutir a matéria a partir de fundamentação adequada e específica, nos termos do art. 927, §4º, do Código de Processo Civil.
Relembro que o argumento a favor da utilização dos juros moratórios dos precatórios para pagamento de honorários advocatícios foi apresentado, em memorial, pelo Conselho Federal da Ordem dos Advogados do Brasil, às vésperas da apreciação daqueles embargos de declaração, recurso que, ordinariamente, não se presta à rediscussão do mérito do processo. 
Portanto, sobre trazer, na via de embargos de declaração, em memorial de véspera, tese nova, jamais antes discutida pelo Plenário, pretende-se agora que a questão não possa ser reexaminada.
Nesta assentada, após detido exame, tenho a oportunidade de apresentar voto denso, enfrentando todos os argumentos jurídicos apresentados pelos advogados, bem como suas consequências no plano dos fatos, como a relevância da questão em debate requer, tanto em vista de se tratar de valores de gigantesca magnitude, aproximadamente R$ 100 bilhões de reais, como por se tratar de recursos para a educação.
Ante o exposto, rejeito os presentes embargos de declaração. 
TCU, Sala das Sessões Ministro Luciano Brandão Alves de Souza, em 12 de agosto de 2020.
WALTON ALENCAR RODRIGUES 
Relator

Restituo ao Plenário o TC-Processo 018.221/2018-1, o qual pedi vista na sessão de 29/7/2020, para aprofundar a discussão da matéria.
2.	Naquela ocasião, o Ministro Bruno Dantas divergiu da proposição do Ministro Relator do feito, Walton Alencar Rodrigues, alegando que a mesma matéria teria sido decidida pelo Tribunal no âmbito do TC-Processo 018.180/2018-3, quando fora proferido o Acórdão 1412/2020-TCU-Plenário.
3.	Com efeito, na discussão do Acórdão 1.412/2020, de relatoria do Ministro Walton Alencar Rodrigues, no qual o Ministro Bruno Dantas apresentou voto revisor que restou vencedor, acompanhei o eminente revisor, na sua proposição de converter o processo em diligência, para que a Secretaria de Controle Externo da Educação (SecexEducação) reavalie os contratos firmados entre os municípios e as respectivas sociedades de advogados, considerando a natureza das ações impetradas em face da União, e promova o cotejamento das parcelas relativas às obrigações principais e aos juros de mora processuais e o valor efetivamente recebido pelos patronos por meio do destaque dos precatórios, nos termos indicados no voto que fundamenta o acórdão.
4.	Nesse momento, a mesma matéria volta ao Plenário, em discussão essencialmente os mesmos elementos constantes daquele processo.
5.	Desta feita, peço vênias ao revisor, mas, no estado em que se encontra o processo, evoluo meu entendimento e acompanho o relator, Ministro Walton Alencar Rodrigues.
6.	Em primeiro lugar, penso que a jurisprudência pacificada pelo Tribunal sobre a matéria, de impossibilidade de utilização dos recursos do precatório do Fundef para outros fins, deve prevalecer.
7.	Aliás, já reafirmei essa jurisprudência ao relatar os Acórdão 1690/2019-TCU-Plenário e 686/2020-TCU-Plenário, em Solicitação do Congresso Nacional, na qual se requeria a realização de fiscalização para garantir a destinação de 60% dos precatórios do FUNDEF para o pagamento dos profissionais do magistério. 
8.	Naquela ocasião, afirmei a impossibilidade de se utilizar os recursos do Fundef para finalidade diversa daquela estabelecida constitucionalmente e ratificada pela jurisprudência desta Corte, expressa especialmente no Acórdão 1824/2017-TCU-Plenário, Relator Ministro Walton Alencar Rodrigues, que o Tribunal firmou o entendimento de que a destinação de valores de precatórios relacionados a verbas do Fundef/Fundeb para o pagamento de honorários advocatícios é inconstitucional, e no Acórdão 2866/2018-TCU-Plenário, Relator Ministro Walton Alencar Rodrigues, que firmou entendimento proibindo pagamentos a profissionais do magistério com recursos dos precatórios do Fundeb/Fundef.	
9.	Em segundo lugar, penso que as questões suscitadas nessa fase processual, em sede de embargos de declaração, especialmente a questão dos advogados que entraram com ação de conhecimento versus advogados que atuaram apenas na fase de execução de sentença proferida em sede de ação civil pública da lavra do Ministério Público Federal, bem como a natureza da parcela dos precatórios relativa aos juros moratórios, deveriam ser melhor examinada na fase subsequente da Tomada de Contas Especial, quando se oportuniza o contraditório e a ampla defesa, momento adequado para o aprofundamento da discussão de mérito, quando igualmente se examinaria, em cada caso, a regularidade dos contratos firmados.
10.	De mais, a mais, tenho que, nesta etapa, não mais seria possível a conversão do julgamento em diligência, medida prévia ao julgamento dos embargos.
11.	Por fim, conquanto deva sempre homenagear o princípio da colegialidade, como aduz o eminente Ministro revisor, considero que, no caso, temos apenas uma única e isolada decisão, insuficiente para ser considerada como jurisprudência pacificada, a nortear a atuação do Colegiado.
Com essas breves considerações, peço vênias ao eminente revisor e voto com o relator.
TCU, Sala das Sessões Ministro Luciano Brandão Alves de Souza, em 12 de agosto de 2020.
JOÃO AUGUSTO RIBEIRO NARDES
Ministro